【裁判字號】    89,自,259
【裁判日期】    890831
【裁判案由】    詐欺
【裁判全文】
臺灣臺中地方法院刑事判決                          八十九年度自字第二五九號
    自  訴  人  乙○○
    被      告  甲○○
右列被告因詐欺案件，經自訴人提起自訴，本院判決如左：
    主  文
甲○○無罪。
    理  由
一、自訴意旨略以：被告甲○○於民國八十六年二月間自任會首，召集自訴人乙○○
    及其餘十餘人入會，每會新臺幣（下同）二萬元，該會經其他會員先後得標後，
    尾會會款三十萬元本應由被告於八十七年五月間交予自訴人，詎被告向其餘死會
    會員收齊會款後，竟拒絕支付自訴人，迭經自訴人催討，被告始陸續給付十二萬
    五千元，餘款簽發本票交自訴人收執，屆期仍未獲兌現，因認被告涉有刑法第三
    百三十五條第一項之侵占罪嫌及同法第三百三十九條第一項之詐欺取財罪嫌。
二、自訴意旨認被告甲○○涉有前開罪嫌，係以被告自任會首召集互助會，竟於收齊
    各死會會員會款後，拒絕支付自訴人，迭經自訴人催討，雖陸續給付十二萬五千
    元，然餘款簽發本票交自訴人收執，屆期仍未獲兌現，有互助會單、本票影本附
    卷可稽為其論據。訊據被告固不否認於右揭時間召集互助會，然堅詞否認有為右
    揭犯行，辯稱：伊係被死會會員倒會，始未能如期給付自訴人尾會會款等語。
三、按犯罪事實，應依證據認定之，無證據不得推定其犯罪事實；不能證明被告犯罪
    者，應諭知無罪之判決，刑事訴訟法第一百五十四條、第三百零一條第一項分別
    定有明文。次按刑法第三百三十九條第一項之詐欺取財罪，係以意圖為自己或第
    三人不法之所有，以詐術使人陷於錯誤，將本人或第三人之物交付為構成要件。
    是刑法上之詐欺取財罪，除行為人主觀上有為自己或第三人不法之所有之意圖外
    ，於客觀上，必以行為人有施用詐術為必要，如未使用詐術使人陷於錯誤，自不
    得以詐欺取財罪相繩。所謂以詐術使人交付，必係被詐欺人因其詐術而陷於錯誤
    ，始為相當，若其所用方法，不能認為詐術，亦不致使人陷於錯誤，即不構成本
    罪（最高法院四十六年臺上字第二六Ｏ號判例意旨參照）。是行為人如係事後因
    其他因素無法如期給付，乃民事上債務不履行之問題，除有積極證據足認其於取
    得財物之初，即心存不法所有之意圖外，要難以嗣後之給付遲延即遽認其涉犯詐
    欺取財罪名。復按民間互助會，係會首與各會員間締結之契約，會首取得請求各
    會員按期給付會款之債權，並負責收齊會款及交付得標會員之債務。各會員僅於
    得標時，取得請求會首交付得標會款之債權，並非因其得標而當然取得得標會款
    之所有權，該項會款在會首交付與得標會員之前，屬於會首所有，故會首於收齊
    會款後，拒不交付與會員，而擅自花用，乃係債務不履行問題，並不成立侵占罪
    。經查，被告固坦承未如期給付互助會尾會會款予自訴人，容有擅自花用之嫌，
    然前開會款於交付自訴人前，既屬被告所有，自訴人僅取得請求被告交付會款之
    債權，被告縱有擅自花用之行為，亦屬民事債務不履行之問題，要難以侵占罪相
    繩，又被告召集互助會業已完成所有會期之開標程序，並如期給付各期會款，雖
    尾會會款並未如期給付自訴人，然經自訴人屢次催討，業已給付十二萬五千元，
    餘款部分復與自訴人達成和解，分期給付所餘款項，要難因被告尾會會款未能如
    期給付，即推論被告於互助會期間有施用詐術之行為，容屬渠等間之民事糾葛，
    應依民事程序途徑謀求解決，此外，復查無其他積極證據足資證明被告有何自訴
    人所指之詐欺取財及侵占行為，核屬不能證明被告犯罪，應諭知被告無罪之判決
    。
據上論斷，應依刑事訴訟法第三百四十三條、第三百零一條第一項，判決如主文。
中      華      民      國      八十九      年    八    月    三十一    日
                                    法  官  陳  得  利
右正本證明與原本無異。
如不服本判決，應於判決送達後十日內，向本院提出上訴狀。
                                    書記官
中      華      民      國      八十九      年    八    月    三十一    日


司法院資訊處製作；財團法人民間司法改革基金會備份。
